【裁判字號】    88,上訴,1803
【裁判日期】    890208
【裁判案由】    偽造文書
【裁判全文】
臺灣高等法院臺南分院刑事判決            八十八年度上訴字第一八三號  Ｃ
      上  訴  人
      即  被  告  丁  ○  ○
右上訴人因偽造文書案件，不服臺灣臺南地方法院八十八年度易字第一八二八號中華
民國八十八年十月三十日第一審判決（起訴案號：臺灣臺南地方法院檢察署八十八年
度偵緝字第二Ｏ九號），提起上訴，本院判決如左：
      主      文
原判決撤銷。
丁○○共同連續行使偽造私文書，足以生損害於公眾及他人，處有期徒刑貳年貳月。
盜蓋於八十五年三月十二日印鑑證明申請書上之「丙○○」印文貳枚、八十五年三月
十二日委託書上「丙○○」印文壹枚、土地登記申請書上「丙○○」印文貳枚、同意
設定抵押契約書上「丙○○」印文壹枚，均沒收之。
      事      實
一、丁○○與吳政娥（另函請台灣台南地方法院檢察署偵辦）原係夫妻關係（八十七
    年八月十三日離婚），二人共同基於為自己不法所有之意圖及詐欺、偽造文書犯
    意之聯絡，於民國（下同）八十五年三月間，先透過不知情的陳春桃、擔任代書
    之戊○○等人介紹，在台南市○○路八六二巷十九弄十四號仟琪服飾店，佯向乙○○以丁○○之父丙○○所有土地設定抵押擔保之方式，訛詐新台幣（下同）二
    百萬元（分二次給付，抵押設定前拿一百萬元，設定後再拿一百萬元），並明知
    丙○○未同意渠等申請丙○○之印鑑證明及將丙○○所有上開土地申請設定抵押
    ，卻於八十五年三月十二日，推由吳政娥盜取丙○○之印章，並盜蓋該印章而偽
    造申請丙○○印鑑證明之委託書，至台南縣六甲鄉戶政事務所申請丙○○之印鑑
    證明，又利用不知情之戊○○填寫土地登記申請書、同意設定抵押權契約書等相
    關文件並盜蓋丙○○印章後，即交給丁○○於同年月十三日持上開丙○○之印鑑
    證明、土地權狀、偽造之土地登記申請書、同意設定抵押權契約書等文件至台南
    縣麻豆鎮地政事務所，申請將丙○○所有「台南縣六甲鄉○○段五五之一二地號
    」之土地，辦理第二順位抵押權設定在乙○○名下以資擔保上開借款，致上開機
    關承辦公務員登載於職務上所掌之印鑑證明書、土地登記簿等公文書上均足生損
    害於丙○○、乙○○及戶政和地政機關對戶政及地政業務管理之正確性。
二、案經丙○○訴請台灣台南地方法院檢察署檢察官偵查起訴。
      理      由
一、訊據上訴人即被告丁○○固坦承於八十五年三月間，以機車載吳政娥至台南市○○路八六二巷十九弄十四號仟琪服飾店向陳秀咺拿取借款等情不諱，惟矢口否認
    有上揭犯行，並辯稱：上開抵押土地係伊父丙○○所有，其上之房屋為伊所有，
    伊前妻吳政娥僅向伊說要以伊之該房屋設定抵押借款，並說伊父亦同意以其所有
    上開土地設定抵押，伊就申請伊之印鑑證明給吳政娥，本件抵押權設定申請及借
    款均係吳政娥辦理的，與伊無關，且當時伊人在中國大陸，並不知情云云。經查
    ：
(一)上揭事實，業據告訴人丙○○於原審偵審中指訴綦詳，且據被害人乙○○於偵查
    中指稱：（問：你有借錢給丁○○？）有，伊經過戊○○的介紹出借二百萬元給
    丁○○，伊要求不動產設定，後來丁○○將不動產證件拿到伊店，伊交代戊○○
    寫設定契約書，寫完後證件還給丁○○由他自己去辦設定，一共分二次向伊借錢
    ，第一次伊看到不動產證件才借錢出借一百萬元，第二次委託戊○○匯給丁○○
    ；伊一百萬元在伊店裡我親自交給丁○○夫婦，另外伊一百萬元透過戊○○匯給
    丁○○的公司等語（見偵緝卷第二十六頁反面、第三十四頁），又於本院調查中
    陳稱：丁○○夫妻及戊○○都有來伊店，伊交一百萬元給丁○○夫妻，渠等才交
    權狀，有約定尾款一百萬元於抵押權設定登記後給付等語（見本院八十九年一月
    二十日訊問筆錄），核與證人戊○○於偵查中證稱：乙○○說得沒錯，伊有帶丁○○及其太太到乙○○家洽借財物，第一次先借一百萬元，第二次借一百萬元是
    伊代匯給丁○○；伊不知道吳政娥與本案有無關係，而印鑑證明是丁○○提供去
    辦設定的，設定手續是丁○○自己處理；‧‧當初是透過陳春桃介紹說丁○○要
    借錢，伊才去找陳透選借錢給丁○○，利息二分半，當初伊錢是匯到丁○○經營
    之東株傳動工業有限公司帳戶，而借錢時我帶丁○○、吳政娥一起去向乙○○借
    錢；丁○○說不認伊是說謊，渠還拿丙○○的土地權狀影本要伊幫渠找可以借二
    千萬元的地方」（見偵緝卷第二十六頁反面、第二十七頁、第二十八頁正面），
    於原審法院審理時復結證稱：設定抵押時，乙○○當場以現金預扣利息後將錢借
    給丁○○夫妻，渠等借一百萬元，借三個月，辦抵押的文件是伊寫的，寫完後交
    給丁○○由渠自己去地政辦設定，設定辦好後，乙○○再付一百萬元，這一百萬
    元由伊匯給渠，因渠的證件已齊全，且渠父親又沒有出面，所以伊才交給渠自己
    去辦，被告倒閉的前一天就逃到國外去了；是渠自己蓋的（設定抵押的印章），
    設定辦好後向地政領取他項權利證明書也是要由渠自己持自己印鑑去領等語（見
    原審卷第六十四頁），於本院調查中復證稱：設定抵押擔保係丁○○與吳政娥與
    伊接洽的，渠等拿證件及取款，是約在金主乙○○之仟琪服飾店拿的，事先電話
    中丁○○有說以渠父親之土地及渠建物供抵押，渠等有說丙○○有同意，才借款
    給渠等，丙○○之印鑑證明是其夫妻拿來的，而抵押權設定書係伊填寫等語（見
    本院八十九年一月二十日訊問筆錄），及另證人陳春桃於偵查中亦證稱：事實是
    吳政娥與其先生丁○○找伊幫忙借錢，伊介紹戊○○去與丁○○夫妻認識，由戊○○借錢給丁○○夫妻，本件借款是伊仲介的等語（見偵緝卷第三十三頁反面、
    第三十四頁正面），又於原審審理時結證稱：係丁○○和他太太一起到伊家請伊
    幫忙，之前渠等已向伊借一百八十萬元，沒有抵押，只有支票，在辦抵押這段期
    間，丁○○都在國內；渠說不認識伊，這捲錄音帶（庭呈一捲錄音帶附卷）是渠
    自國外回來後打電話給伊之談話內容（提出錄音帶一捲及譯本一份）等語（見原
    審卷第六十四頁），於本院調查中又證稱：丁○○與吳政娥缺錢付票款，伊介紹
    渠等去找代書戊○○，問有無金主，伊事先不認識乙○○渠等，丙○○之印鑑證
    明是其夫妻拿來的，而抵押權設定書係伊填寫等語（見本院八十九年一月二十日
    訊問筆錄），有吻合之處，足見被告與證人甲○○、戊○○、被害人乙○○非但
    認識，且有仲介或資金借貸往來，其確與其配偶吳政娥共同持告訴人之土地所有
    權狀佯以經告訴人同意而提供告訴人所有土地為擔保品為由，向被害人乙○○訛
    詐二百萬元，應堪認定。亦足證被告丁○○與其配偶吳政娥有共同為自己不法所
    有之意圖及施用詐術之犯意聯絡至明。
(二)參以被告丁○○親自以代理人名義持戊○○書寫好的相關文件至麻豆地政事務所
    申請辦理系爭告訴人所有土地設定抵押予被害人乙○○乙節，除據證人即代書戊○○如上證述綦詳在卷外，該土地登記申請書上之委任關係欄亦載明：「本土地
    登記案之申請，委託丁○○代理」，且登記完成後，亦由被告丁○○前往領取，
    此有該土地登記申請書影本一件（內附被告印鑑證明）（見偵字卷第五頁至第十
    五頁），並經台南縣麻豆地政事務所函覆確為被告前往辦理土地登記之申請無訛
    ，有該所八十八年九月三日（八八）所一字第七○四五號函一紙在卷可稽（見原
    審卷第五十五頁）。又被告持往地政事務所申請以土地設定抵押權登記之告訴人
    丙○○印鑑證明，係吳政娥以受託人（被委託人）之身分於八十五年三月十二日
    到台南縣六甲鄉戶政事所所申請辦理的，亦有該印鑑證明申請書、委託書影本各
    一份在卷可佐（見原審卷第二十三頁），足見本件告訴人之印鑑證明及抵押權設
    定等申請、及借款，係被告丁○○與其妻吳政娥一同辦理的，是則被告丁○○與
    吳政娥明知告訴人丙○○並未同意渠等申請丙○○之印鑑證明及將丙○○所有上
    開土地申請設定抵押，卻推由吳政娥盜取丙○○之印章，並盜蓋該印章而偽造申
    請丙○○印鑑證明之委託書，及利用不知情之戊○○填寫土地登記申請書、同意
    設定抵押權契約書等相關文件並盜蓋丙○○印章後，持向上開六甲鄉戶政事務所
    、麻豆鎮地政事務所辦理核發丙○○之印鑑證明及將丙○○所有上開土地設定抵
    押登記，使承辦之公務員登載於職務上所掌之印鑑證明書、土地登記簿等公文書
    上，其等有竊盜、偽造委託書、抵押權設定契約書，並持以行使，及明知為不實
    之事項而使公務員登載於職務上所掌之公文書等之犯意聯絡及行為分擔，應堪認
    定。又此等行為均足生損害於丙○○、乙○○及戶政和地政機關對戶政及地政業
    務管理之正確性，亦堪認定。被告雖辯稱：伊於八十五年三月十三人在國外，不
    可能會向乙○○借錢，又到地政機關辦理告訴人所有土地之抵押權設定云云，惟
    查被告於八十五年三月二十一日始由桃園中正機場出境，於同年月二十六日由高
    雄機場入境，有內政部入出境管理局八十八年七月三十一日（八）境信昌字第四
    七七○二號函附之出入境資料一份存卷可考（見原審卷第三十三頁、第三十四頁
    ），則被告於八十五年三月二十一日之前均在國內，並未出境，其所辯顯與事實
    不符，難予採取。
    綜上所述，被告所辯顯係事後畏罪卸責之詞，委難採信，其事證明確，犯行洵堪
    認定。
二、核被告所為，係犯刑法第三百二十條第一項之竊盜罪、同法第二百十六條、第二
    百十條之行使偽造私文書罪（偽造委託書、抵押權設定契約書）、同法第二百十
    四條之明知為不實之事項，而使公務員登載於職務上所掌之公文書罪及同法第三
    百三十九條第一項之詐欺取財罪。被告竊取告訴人丙○○之印章、詐欺被害人乙○○及使台南縣六甲鄉戶政事務將不實之申請告訴人丙○○印鑑證明事項，登載
    於職務上所掌公文書之犯行，雖未為起訴書所論列，惟此與前揭論罪部分（使台
    南縣麻豆鎮地政事務所登載不實）有方法結果之牽連關係，屬裁判上一罪之同一
    案件，為起訴效力所及，本院依法自應予以審究。被告與吳政娥間，有犯意聯絡
    ，行為分擔，均為共同正犯。被告先後各二次行使偽造私文書、使公務員登載不
    實之犯行，均時間緊接，犯罪構成要件相同，顯均係基於概括之犯意反覆為之，
    均應依連續犯之規定論以一罪，並加重其刑。其盜用印章之行為屬偽造私文書之
    階段行為，其偽造私文書之低度行為均為行使偽造私文書之高度行為所吸收，均
    不復另論。其所犯上開竊盜、行使偽造私文書、使公務員登載不實、詐欺四罪間
    ，有方法結果之牽連關係，為牽連犯，應從一重之行使偽造私文書罪處斷。
三、原審認被告之罪證明確，因予論罪科刑，固非無見。惟（１）原判決理由謂被告
    「盜用印章之行為屬偽造私文書之階段行為，．．．不復另論」，然其事實欄並
    未記載被告有盜用印章之行為，顯有事實與理由矛盾之不當。（２）原判決事實
    欄認被告由吳政娥擅以丙○○委託之名義，至台南縣六甲鄉戶政事務所申請丙○○之印鑑證明，由不知情之戊○○書寫申請抵押權設定等相關文件後，即交給丁○○持向台南縣麻豆鎮地政事務所，申請將丙○○所有上開土地辦理第二順位抵
    押權設定在乙○○名下，均足生損害於丙○○、乙○○及戶政和地政機關對戶政
    及地政業務管理之正確性，惟判決理由欄未說明何以認定「足生損害於丙○○、
    乙○○及戶政和地政機關對戶政及地政業務管理之正確性」之理由，又此損害除
    及於「他人」外，復及於「公眾」，詎原判決主文卻記載「丁○○共同連續行使
    偽造私文書，足以生損害於『他人』，處．．．」，均顯有不妥。（３）原判決
    主文判處被告有期徒刑，並無諭知易科罰金之折算標準，其判決理由卻載「量處
    如主文所示之刑，並諭知易科罰金之折算標準」，亦有主文與理由矛盾之不當。
    （４）被告有推由吳政娥竊取告訴人丙○○之印章，以盜蓋該印章偽造上開文書
    ，原判決漏未就被告、吳政娥竊取告訴人丙○○之印章部分論以竊盜罪，亦有不
    當。（５）又上開土地登記申請書上「丙○○」印文僅有二枚，原判決主文及理
    由卻諭知「土地登記申請書「丙○○」印文六枚沒收」，亦有疏誤，另對被告所
    盜蓋上開同意設定抵押契約書上「丙○○」印文一枚，則未予以一併宣告沒收之
    ，亦有不當。被告上訴意旨否認犯罪而指摘原判有不當之處，雖無可取，惟原判
    決有上述可議之處，自應由本院將原判決予以撤銷改判。爰審酌被告之素行、犯
    罪之動機、目的、手段、方法、所生之危害及犯後態度等一切情狀，仍量處被告
    如主文第二項所示之刑。至盜蓋之印鑑證明申請書上「丙○○」印文二枚、委託
    書上「丙○○」印文一枚、土地登記申請書上「丙○○」印文二枚、同意設定抵
    押契約書上「丙○○」印文一枚，均依法沒收之。
據上論斷，應依刑事訴訟法第三百六十九條第一項前段、第三百六十四條、第二百九
十九條第一項前段，刑法第二十八條、第五十六條、第三百二十一條第一項、第二百
十六條、第二百十條、第二百十四條、第二百十九條、第三百三十九條第一項、第五
十五條，罰金罰鍰提高標準條例第一條前段，判決如主文。
本案經檢察官蘇南桓到庭執行職務。
中    華    民    國      八十九      年      二      月        八      日
                                  臺灣高等法院臺南分院刑事第一庭
                                      審判長法官  王    浦    傑
                                            法官  蘇    重    信
                                            法官  楊    明    章
右正本證明與原本無異。
如不服本判決，應於判決送達後十日內向本院提出上訴狀，其未敘述理由者並應於提
出上訴狀後十日內向本院補提理由書（應附繕本)。
                                      法院書記官  張    清    良
中    華    民    國      八十九      年      二      月      二十四    日
附錄法條：
刑法第二百十條：偽造、變造私文書，足以生損害於公眾或他人者，處五年以下有期
                徒刑。
刑法第二百十六條：行使第二百十條至第二百十五條之文書者，依偽造、變造文書或
                  登載不實事項或使登載不實事項之規定處斷。


司法院資訊處製作；財團法人民間司法改革基金會備份。
